臺灣高等法院刑事判決
111年度上訴字第1588號
上  訴  人  臺灣新北地方檢察署檢察官
被      告  洪居源





上列上訴人因被告詐欺等案件，不服臺灣新北地方法院110年度
金訴字第272號，中華民國111年1月13日第一審判決（起訴案號
：臺灣新北地方檢察署110年度偵字第5521號），提起上訴，本
院判決如下：
    主  文
上訴駁回。
    理  由
一、公訴意旨略以:被告洪居源於109年9月底加入真實姓名年籍
    均不詳之綽號「財財源滾滾來」所屬詐欺集團（下稱本案詐
    欺集團），擔任俗稱「收水」之角色，負責收款詐欺集團「
    車手」交付之詐騙款項之工作。被告竟與李慶山、本案詐欺
    集團成員共同意圖為自己不法之所有，基於三人以上犯詐欺
    取財及洗錢之犯意聯絡，於附表所示之詐騙時間、詐騙方式
    ，致如附表所示之告訴人陷於錯誤，因而於如附表所示之匯
    款時間，匯款如附表所示之匯款款項至人頭帳戶，李慶山再
    依指示於附表所示提領時間、地點提領完成後（此部分提領
    行為所涉之三人以上共同詐欺取財、洗錢等犯行，業經臺灣
    新北地方檢察署檢察官以110年度偵字第5521號併辦意旨書
    函請臺灣士林地方法院110年度金訴字第125號併案辦理），
    被告再依所屬詐欺集團指示，於如附表所示之收水時間、地
    點，收取同欄所示之收水金額，以此等方式掩飾特定犯罪所
    得之本質、來源及去向，因認被告係犯刑法第339條之4第1項
    第2款之三人以上共同犯詐欺取財、洗錢防制法第14條第1項
    之洗錢罪嫌。
二、按犯罪事實應依證據認定之，無證據不得認定犯罪事實；不
    能證明被告犯罪者，應諭知無罪之判決，刑事訟訴法第154
    條第2項、第301條第1項分別定有明文。又事實之認定，應
    憑證據，如未能發現相當證據，或證據不足以證明，自不能
    以推測或擬制之方法，以為裁判基礎；且認定犯罪事實所憑
    之證據，雖不以直接證據為限，間接證據亦包括在內，然而
    無論直接或間接證據，其為訴訟上之證明，須於通常一般之
    人均不致有所懷疑，而得確信其為真實之程度者，始得據為
    有罪之認定，倘其證明尚未達到此一程度，而有合理之懷疑
    存在時，尚難為有罪之認定基礎（最高法院40年台上字第86
    號、76年台上字第4986號判例參照）。再刑事訴訟法第161
    條第1項規定：檢察官就被告犯罪事實，應負舉證責任，並
    指出證明之方法。因此，檢察官對於起訴之犯罪事實，應負
    提出證據及說服之實質舉證責任。倘其所提出之證據，不足
    為被告有罪之積極證明，或其指出證明之方法，無從說服法
    院以形成被告有罪之心證，基於無罪推定之原則，自應為被
    告無罪判決之諭知（最高法院92年台上字第128號判例參照
    ）。　　　　　
三、公訴意旨認被告涉犯上開犯行，無非係以被告洪居源、同案
    被告李慶山於警詢、偵查之供述、告訴人夏忠明於警詢之指
    述、監視器翻拍影像等，為其主要論據。
四、被告經本院合法傳喚，無正當之理由不到庭，其於原審堅決
    否認有三人以上共同詐欺取財、洗錢犯行，辯稱：我在本案
    詐欺集團擔任的是「車手」，負責提領款項，扣除自己的報
    酬後把錢交給依「財源滾滾來」指示來收款的人，我在本案
    詐欺集團並非「收水」，我雖然有於公訴意旨及附表所示之
    時間、地點跟李慶山拿錢，但那是因為我當時要繳交房租，
    我因此跟老闆即「財源滾滾來」借新臺幣（下同）10,000元
    等語。經查：
（一）被告有於公訴意旨及附表所示之時間、地點向李慶山拿取
      10,000元等情，為被告所不爭執（見原審卷第191頁），
      且與李慶山於原審之供述內容大致相符（見原審卷第153
      頁），另有監視器翻拍影像在卷可稽（見偵卷第15至16頁
      ），堪信為真實。
（二）被告向李慶山拿取10,000元之行為，究否為其參與本案詐
      欺集團成員共同詐欺告訴人夏忠明（含洗錢〈即起訴書所
      記載之掩飾特定犯罪所得之本質、來源及去向〉）之分工行
      為，容有疑義，說明如下：
　　1.李慶山於原審供稱：我有於109年10月9日提領附表所示之
      款項，當時公司（即本案詐欺集團）有跟我說有一位姓「
      洪」的人因為缺生活費要跟公司借錢，叫我拿10,000元給
      他，我之前沒有見過被告，我把錢交給他後有聊一下，剩
      餘的款項扣掉我應得的報酬1,000元後所餘38,000元，我
      交給一位在○○胖胖的女人（下稱「某甲」），因為她跟我
      收過好幾次錢，我有印象等語（見原審卷第153至154頁）
      。是依李慶山所述，於公訴意旨及附表所指之本案詐欺集
      團成員共同詐欺告訴人夏忠明（含洗錢）之犯行中，負責
      收水者係在○○的「某甲」，至李慶山雖有將10,000元交予
      被告，然李慶山亦表明其係因接到公司指示要借款給被告
      ，其始交付之，則被告於公訴意旨及附表所示之時間、地
      點，向李慶山收取10,000元，是否係參與本案詐欺集團成
      員共同詐欺告訴人夏忠明（含洗錢）之行為，實有疑義。
　　2.依被告及李慶山所述，本案詐欺集團的運作型態，應係「
      車手」提款完成後，於扣除報酬後將剩餘款項交給依「財
      源滾滾來」指示前來收水之人，此亦與一般實務上常見之
      詐欺集團行為模式類似，即透過層層傳遞之方式將「車手
      」提領之款項上繳給本案詐欺集團之核心，是李慶山於公
      訴意旨及附表所示之時間、地點提領49,000元後，自應將
      大部分提領款項交給實際負責收水之人，是徵諸李慶山上
      開供述內容，實際負責收水之人當係曾數次跟李慶山收款
      之「某甲」。故李慶山將所提領款項中的其中10,000元交
      給被告，係因公司（即「財源滾滾來」）承諾貸予被告借
      款而非將全部領取之犯罪所得交付上游之情形，應可認定
      。
　　3.復被告於本案中並不否認其係本案詐騙集團之一員，惟主
      張其係「車手」而非「收水」，蓋被告應知悉會面臨國家
      對於其擔任「車手」的追訴、處罰，仍願意坦承自己有參
      與本案詐欺集團，其應無逃避己責之動機，揆諸前揭說明
      ，被告是否有以擔任「收水」之方式，參與本案詐欺集團
      成員共同詐欺告訴人夏忠明之犯行，其是否確實與本案詐
      欺集團成員共同詐欺告訴人夏忠明部分有犯意聯絡，均屬
      有疑，尚難僅因其向李慶山拿取10,000元之客觀行為，即
      逕行推論其為此部分犯行負責收水之人員。
（三）至檢察官於原審及上訴意旨均主張就洗錢防制法第14條第
      1項洗錢罪部分，被告所違反者係洗錢防制法第2條第3款
      收受、持有或使用他人犯罪所得，惟觀諸起訴書犯罪事實
      欄之記載，全然未提到任何關於「收受持有使用他人犯罪
      所得」之情事，況自附表（即起訴書附表編號1）之記載
      以觀，其上所記載者為本案詐欺集團成員共同詐欺告訴人
      夏忠明之過程，並於該表上記載「收水人：洪居源」，可
      見起訴書之犯罪事實係認被告與本案詐欺集團成員共同詐
      欺告訴人夏忠明，並掩飾「自己」所參與之本次詐欺的犯
      罪所得，李慶山將所提領款項中的其中10,000元交給被告
      ，係公司（即「財源滾滾來」）承諾貸予被告借款，業如
      前述，無其他積極證據足以證明被告明知或可得而知其所
      收受、持有或使用之上開借款為特定犯罪之所得，核與洗
      錢防制法第2條第3款構成要件亦不相符，附此敘明。
（四）綜上所述，本案依檢察官所提之積極證據，並無法確實證
      明被告有公訴意旨及附表所示犯行，本院對於公訴意旨所
      指情節，尚有合理懷疑，未達於無所懷疑，而得確信為真
      實之程度，揆諸前揭規定及說明，依法自應為被告無罪判
      決之諭知。
五、原審審理結果，認無其他積極證據足資證明被告有公訴意旨
    所指之前開詐欺取財、洗錢犯行，而為被告無罪之諭知，尚
    無不合。檢察官上訴意旨略以：起訴書所載被告之客觀犯罪
    行為乃其於「109年10月9日9時45分許，在新北市○○區○○○路
    0段與○○路口收受1萬元」之事實，主觀犯意為其明知該1萬
    元係因詐欺犯罪所得之款項，仍決意收受之，是起訴書中所
    明列之三人以上共同犯詐欺取財及洗錢防制法第14條第1項
    洗錢等罪，與檢察官當庭更正之違反洗錢防制法第2條第3款
    收受、持有、使用他人犯罪所得，而犯第14條第1項洗錢罪
    間，兩者之構成要件具有相當程度之吻合，且均具有微底阻
    斷犯罪者金流之罪質共通性，依最高法院88年度台非字第18
    7號、88年度台非字第350號判決意旨見解，應具有同一性而
    得變更起訴法條，原判決僅因洗錢防制法第2條第2款及第3
    款之構成要件互斥，即遽認檢察官前開法條補充之主張不成
    立，顯未考量「竊盜」及「侵占」之構成要件亦為互斥關係
    ，然因兩罪構成要件有共同性，且罪質相同，依前揭最高法
    院判決意旨見解，仍具有同一性，原判決據此為無罪之論知
    ，自難認合法云云。惟此業據原審參酌上揭證據資料相互勾
    稽，於原判決理由欄內詳予論述，認無積極證據足認被告明
    知借得之款項係收受本案詐欺犯罪所得，經核尚無違背經驗
    法則及論理法則。本院衡酌公訴意旨認被告所涉上揭犯嫌，
    除檢察官所提上開證據外，別無其他補強證據佐證，檢察官
    上訴意旨僅係對原審依職權所為之證據取捨以及心證裁量為
    不同之評價，並未提出補強證據，可資證明被告確有其所起
    訴之犯行，尚難認有理由，應予以駁回。
六、本案111年7月7日審判程序傳票，被告業經另案通緝中，有
    本院前案案件異動查證作業在卷可參，本案經本院公示送達
    （見本院卷第67、83、85頁），是其經合法傳喚，無正當之
    理由不到庭，爰不待其陳述，逕行判決。
據上論斷，應依刑事訴訟法第371條、第368條，判決如主文。
本案經檢察陳傳宗到庭執行職務。
中　　華　　民　　國　　111 　年　　7 　　月　　28　　日
                  刑事第十七庭  審判長法　官  鄭水銓
                                      法　官  黃雅芬
                                      法　官  沈君玲
以上正本證明與原本無異。
檢察官如不服本判決，應於收受送達後20日內向本院提出上訴書
狀，惟須受刑事妥速審判法第9條限制。其未敘述上訴之理由者
，並得於提起上訴後20日內向本院補提理由書(均須按他造當事
人之人數附繕本)「切勿逕送上級法院」。
刑事妥速審判法第9條：
除前條情形外，第二審法院維持第一審所為無罪判決，提起上訴
之理由，以下列事項為限：
一、判決所適用之法令牴觸憲法。
二、判決違背司法院解釋。
三、判決違背判例。
刑事訴訟法第 377 條至第 379 條、第 393 條第 1 款之規定，
於前項案件之審理，不適用之。
                                      書記官  羅敬惟
中　　華　　民　　國　　111 　年　　7 　　月　　28　　日
附表（即起訴書附表編號一部分）：
編號 告訴人 詐騙時間/方式 匯款時間、匯款金額（新臺幣）、人頭帳戶 提領人 提領時間、地點、金額 收水人 收水時間、地點、金額 1 夏忠明 於109年10月8日，接獲假冒外甥身份之詐欺集團成員來電，謊稱：急需補回公款款等語，致告訴人陷於錯誤而轉帳。 109年10月8日13時30分匯款20萬元至陳俊甫申設之郵局帳號000-00000000000000號人頭帳戶內。 李慶山 109年10月9日8時45分許，在新北市○○區○○路000號之八甲郵局內提領4萬9千元，1次。 洪居源 109年10月9日9時45分許，在新北市○○區○○○路0段與○○路口收受1萬元。